臺灣臺南地方法院刑事判決　　　　　　　95年度易字第1184號
公　訴　人　臺灣臺南地方法院檢察署檢察官吳文政
被　　　告　戊○○
輔　佐　人　丙○○
選任辯護人　向文英　律師
上列被告因詐欺等案件，經檢察官提起公訴（95年度偵字第9517
號），本院判決如下：
    主  文
戊○○無罪。
    理  由
一、起訴意旨略以：被告戊○○前係國立臺南啟聰學校人事主任
    ，素有眼疾且視力不佳，長期在數家醫院治療，其於民國九
    十二年九月一日在該校下樓梯時，因腦栓塞（中風）導致跌
    倒，經送醫治療後視力遂漸衰退及惡化，並經成大醫院之主
    治醫師張義昇判斷已達全殘之程度，而核發殘廢證明書予戊○○，戊○○並據以向中央健保局申領得殘廢給付新臺幣（
    下同）一百二十一萬五千元，詎其竟不知足，亟思利用該摔
    倒事件，牟取不當利益，其明知當日其下樓梯時，並未為任
    何東西絆倒，竟意圖為自己不法所有，於事後向學校相關承
    辦人員詐稱：當日其係在樓梯間踩到類似鐵條之東西而跌倒
    ，並因該次跌倒而導致其視力衰退至殘障之程度，符合因公
    傷殘請領給付之條件云云，使學校承辦人員因而陷於錯誤，
    據其陳述而核發國立臺南啟聰學校公務人員因公殘廢證明書
    予戊○○，足以生損害於公文書之正確性，戊○○取得上開
    證明書後，即據以向有關單位另申請因公殘廢給付一百二十
    萬元，經該校將相關文件核轉予教育部中部辦公室辦理，嗣
    因教育部所屬之上開辦公室審查時，發現戊○○之申請因公
    殘廢給付，並不符規定，遂駁回其申請，惟戊○○仍不知自
    省，又向公務人員保障暨培訓委員會提出復審，尤有甚者，
    其復於九十四年六月十六日，以前述踩到類似鐵條之物因而
    摔倒之同一不實理由，向其所屬之機關即上述學校申請國家
    賠償一千五百九十一萬五千八百元，惟因該校認其申請與事
    實不符且不符規定，否准其申請而未得逞。因認被告戊○○
    涉犯刑法第二百十六條行使第二百十四條不實公文書以及刑
    法第三百三十九條第三項、第一項詐欺取財未遂罪嫌云云。
二、按犯罪事實應依證據認定之，無證據不得認定犯罪事實；不
    能證明被告犯罪者，應諭知無罪之判決，刑事訴訟法第一百
    五十四條第二項、第三百零一條第一項分別定有明文。而為
    貫徹無罪推定原則，檢察官對於被告之犯罪事實，應負實質
    舉證責任。檢察官舉證責任之內涵，除應盡提出證據之形式
    舉證責任外，尚應指出其證明之方法，用以說服法院，使法
    官確信被告犯罪構成事實之存在。此指出其證明之方法，應
    包括指出調查之途徑，與待證事實之關聯及證據之證明力等
    事項（最高法院九十一年四月三十日九十一年度第四次刑事
    庭會議決議要旨一參照）。
三、起訴意旨認為被告戊○○涉有前開犯行，係以被告戊○○之
    陳述，證人甲○○、丁○○、乙○○之證述，成大醫院及劉
    光雄醫院診斷證明書等證據資料，並經公訴檢察官提出證人
    黃曉真之證詞及李明達診所之被告病情摘要等資料，作為主
    要論據。訊據被告戊○○堅決否認涉有前開犯行，辯稱：其
    所以提出因公殘廢給付及國家賠償之申請，是因為確實有踩
    到物品而在學校樓梯間跌倒，並無所謂要以不實事項使學校
    單位登載不實，並因而詐領不法殘障給付及賠償金等語。
四、按刑法第二百十四條所謂使公務員登載不實事項於公文書罪
    ，須一經他人之聲明或申報，公務員即有登載之義務，並依
    其所為之聲明或申報予以登載，而屬不實之事項者，始足構
    成，若其所為聲明或申報，公務員尚須為實質之審查，以判
    斷其真實與否，始得為一定之記載者，即非本罪所稱之使公
    務員登載不實。上訴人等以偽造之杜賣證書提出法院，不過
    以此提供為有利於己之證據資料，至其採信與否，尚有待於
    法院之判斷，殊不能將之與使公務員登載不實同視（最高法
    院七十三年臺上字第一七一○號刑事判例要旨參照）。另按
    刑法第三百三十九條第一項意圖為自己不法之所有，以詐術
    使人將本人之物交付之規定，於民事及行政救濟訴訟詐欺類
    型中，如原告就是否為實體法上真正權利人乙節，並非故意
    捏造，且有相關事證致使原告信其確實為真正權利人時，自
    不能謂該原告提起救濟時已具備不法所有意圖，亦不能認為
    原告業向相對當事人或法院施用詐術，而相對當事人或法院
    確實因之而陷於錯誤。否則，真心信其實體法上享有權利之
    人提起訴訟尋求救濟，僅因不諳相關法律規定及舉證責任歸
    屬，因而獲致敗訴判決，即可被認定為涉犯詐欺取財罪，此
    顯不符合訴訟救濟程序紛爭解決之本旨。就此，最高法院二
    十八年上字第三九一二號(一)判例要旨雖謂：「上訴人提出偽
    契，對於他人所有之山場杉木，訴請判令歸其所有，即係向
    法院施用詐術，使將第三人之物交付於己，雖其結果敗訴，
    仍於行使偽造私文書罪外，成立詐欺未遂罪名」，惟上開判
    例乃在「已確認民事訴訟之原告有故意捏造偽造私文書，其
    實體法上根本毫無權利」之前提事實下，所為之論斷，如提
    起行政或民事救濟之當事人，並未故意捏造不實公文書，且
    自信其為真實權利人，非但與上開判例所述情形不合，亦不
    能遽予論斷該當事人即有詐欺意圖。經查：
  (一)被告戊○○於九十二年九月一日上午在國立臺南啟聰學校與
    證人丁○○在校長室洽談公事結束後，被告戊○○於離開校
    長辦公室下樓梯時跌倒，經證人乙○○先將被告戊○○擋下
    ，並由證人丁○○及其餘學校人員送往成大醫院急救，經醫
    師診斷為中風（腦梗塞）住院觀察治療，並於二日後出院之
    事實，業據證人丁○○及乙○○於本院審理時證述明確（見
    本院卷第一七二至一七九、二○三至二一○頁），復有成大
    醫院九十二年九月三日診斷證明書一份附卷可稽（見本院卷
    第一○五頁），此亦為被告戊○○所承認，是本件所應審究
    者，即為被告戊○○是否如起訴檢察官所稱：「被告戊○○
    係因腦梗塞中風導致跌倒，竟謊稱踩到類似鐵條物品，而具
    備不法所有意圖，牟取不法利益」。
  (二)起訴檢察官主張被告戊○○是因腦梗塞中風導致跌倒，係以
    上開成大醫院診斷證明書診斷欄係記載中風（腦梗塞），九
    十三年五月七日劉光雄醫院診斷證明書病名欄亦記載腦梗塞
    ，並因而判斷「被告案發當時應係因腦梗塞造成腦部缺氧而
    跌倒而非跌倒後造成腦栓塞，蓋無論係腦溢血或腦梗塞均足
    以造成患者因腦部缺氧而昏迷，此係眾所週知之醫學常識；
    反之不慎跌倒屬非常態之意外事故，其發生機率不高，而意
    外跌倒適逢腦部梗塞之機會尤不多見，是依經驗法則被告當
    日應係腦梗塞造成跌倒而非跌倒造成腦梗塞」。惟查：
    1.本院進一步函詢具有醫療專業並為被告戊○○跌倒時負責
      醫療主治之成大醫院，該院於九十六年五月二十一日以成
      附醫神經字第０９６０００６５６８號函覆認為：「依病
      歷記載，被告於九十二年九月一日至本院急診，住院時主
      張在跌倒前他的四肢力氣都是正常，但因為中風常在一瞬
      間發生，無法據此判斷是中風後跌倒或是跌倒引起中風。
      ‧‧‧經住院中之檢查，被告只有輕微三酸甘油脂升高，
      其他並無可查出之中風危險因子，且事後頸動脈超音波檢
      查，顯示其動脈並無明顯的硬化現象，所以被告會中風之
      原因，確實無從知道。」（見本院卷第八八至八九頁）。
      因此，本於前開醫師專業意見及其對於被告戊○○具有實
      際診治經驗，更對被告戊○○有進一步進行身體檢查，仍
      無法獲致被告戊○○確因中風而導致跌倒之結論。而上開
      報告記載被告戊○○主訴在跌倒前四肢力氣正常，此由證
      人丁○○於本院審理時證稱：「戊○○當時與我在校長室
      討論公事時沒有身體不適情形，我離開時戊○○還在校長
      室，我剛下樓進入只離樓梯一面牆之隔的教務處，就聽到
      很大的撞擊聲，我跑出去時已看到戊○○跌倒」等語（見
      本院卷第二○八頁），此亦與該證人於九十四年五月四日
      向國立臺南啟聰學校所提出之報告相合（見本院卷第一二
      七頁），足見證人丁○○當時所見之被告戊○○並無身體
      不適情形，且被告戊○○發生跌倒距離證人丁○○離開時
      間極短，無從以此證明被告戊○○係於證人丁○○離開時
      至抵達樓下鄰近教務處時發生中風情事；而起訴檢察官依
      其經驗法則判斷被告戊○○乃因腦梗塞造成跌倒，又與上
      開醫師專業意見不合，即不能積極證明被告戊○○乃因腦
      梗塞造成跌倒，且其亦明知確因腦梗塞造成跌倒。
    2.至於起訴檢察官固提出九十三年五月十日劉光雄醫院診斷
      證明書（見三二○二號偵查卷第八六頁）、公訴檢察官則
      提出九十三年八月十日之李明達醫院診斷證明書（見本院
      卷第二九至三十頁），其上均有被告戊○○腦梗塞記載。
      但上開時間已在本件發生近八個月至一年後，被告戊○○
      縱於上開時間有因頭暈、頭痛，走路不穩而摔倒，惟不能
      以被告戊○○嗣後之身體狀況，倒推到被告戊○○於九十
      二年九月一日亦是因頭暈頭痛而跌倒。綜合前開證據資料
      ，本院認定並無證據證明被告戊○○當時係因腦梗塞造成
      跌倒。
  (三)起訴檢察官另主張被告戊○○明知當時樓梯間並無類似鐵條
    物品，竟就此謊稱而意圖牟取不法利益。然查：
    1.被告戊○○在樓梯間發生跌倒時，依其時間密接性，有二
      位證人先後在場，其中證人乙○○於本院審理時證稱：「
      我下到樓梯最後一階，聽到一個滾動聲，我下意識轉頭並
      抵擋，才發現有同事即戊○○滾下來，當時情況很慌亂，
      因為有同事來幫忙，我便先行回教室，至於我當時下樓梯
      時，因為很熟悉環境，便沒有去看樓梯周圍有什麼東西，
      而案發地點的樓梯是暗色系的磨石地板。」等語（見本院
      卷第一七二至一七九頁）；另證人丁○○於本院審理時證
      稱：「我聽到撞擊聲出去時，戊○○已經跌倒，我當天也
      有上下該樓梯，那是磨石子的老式樓梯，印象中沒有異物
      ，我們並沒有封鎖現場，大家都走來走去，也沒有派人在
      現場察看，當時只想著要救人，沒有去注意其他的情形。
      」等語（見本院卷第二○三至二一○頁）。依據上開證人
      證詞，證人僅證實於上下其平日極為熟悉之樓梯時並未刻
      意注意樓梯有何異物，以及案發當時有何異物存在，且並
      未明白證明有注意到樓梯間確實沒有異物、鐵條、類似鐵
      條或磁鐵條等物品；此外，該二位證人個人下樓時沒有踩
      到異物，並不能因此即可證明該樓梯間確無異物；另被告
      戊○○發生跌倒時，大家為迅速救助，也無人注意現場有
      無異物，且並未封鎖現場，其後仍有人來來往往。因此，
      本案證人無法具體證明案發當時確實沒有異物、鐵條、類
      似鐵條或磁鐵條等物品在場，亦無從積極認定未封鎖之案
      發現場當時確實並無任何足以使人絆倒之物品。
    2.成大醫院醫師診治住院清醒後之被告戊○○，於病歷摘要
      上記載「依據病患即被告戊○○陳述，他主觀上覺得他是
      在跌倒前有踢到某物而不是因為身體虛弱而跌倒」等語（
      見三四四三號偵查卷第四七頁），因此被告戊○○於跌倒
      昏迷隨即入院，甫於清醒時旋向主治醫師陳述其可能跌倒
      之原因，足見被告戊○○於跌倒後均始終認為其是因踢到
      某物而跌倒。就此，起訴檢察官於本院審理時補充提出證
      人黃曉真之證詞，用以證明其探視被告戊○○時，被告戊○○並未表示是因為鐵條而摔倒，但該證人係陳述「他住
      院時我們去看他，他也沒有向我們說是因為鐵條而摔倒」
      （見三二○二號偵查卷第三九頁），本院認為上開證詞僅
      能證明被告戊○○未向證人黃曉真論及跌倒原因，而非被
      告戊○○已具體向證人黃曉真表示其不是因為鐵條而摔倒
      ，被告戊○○欲向何人陳述並查詢跌倒原因，乃其個人一
      般行動自由。其次，當時擔任總務主任之證人甲○○雖於
      本院審理時證稱：「並未於被告戊○○住院探視時，告訴
      有關樓梯間可能有類似鐵條物品或當時好像有在搬動桌椅
      」等語（見本院卷第一七九至一八六頁）；但證人即被告
      女兒丙○○證稱：「甲○○探望我父親戊○○時，我父親
      詢問他為何樓梯間有類似鐵條物品，甲○○告訴我父親可
      能是因為那時有在搬動桌椅，我也是依據當時在旁照料所
      聽到他們之間的對話，才幫我父親寫申請資料時依據我的
      記憶寫上那段對話」等語（見本院卷第一八六至一九二頁
      ），上開證人一為可能因此負擔國家賠償責任之公務員，
      一為被告至親，所為證言互斥；而審核本案卷證，該物品
      究竟為鐵條、類似鐵條或類似磁鐵條，則因多位不在場人
      士之轉述而有所混淆，然被告戊○○係主張跌倒前有踢到
      物品，初始並未具體指稱係踩到類似鐵條物品。本院認為
      ，被告戊○○於九十二年九月一日跌倒前之視力，依據其
      眼科主治醫師張義昇以病情摘要陳述：「被告於九十二年
      四月十一日（本件發生近五月前）之視力檢查，雙眼裸視
      均０．０１，雙眼矯正視力均０．１，色覺檢查雙眼均不
      正常」（見三四四三號偵查卷第三七頁），而案發樓梯間
      又為深色系磨石子地板，以被告當時視力及色覺狀況，其
      在該樓梯間目視物體之能力顯較一般正常人為差；而正常
      情況，人在行走時如發現有物品將導致跌倒，當會閃避而
      不致任令自己導致不可測之風險，但本件尚無證據顯示當
      時視力退化不佳之被告戊○○刻意讓自己跌跤，因而肇致
      自身最後中風且其後視力全殘，並在醫院昏迷達一日之久
      ，用以圖謀殘障給付及國家賠償。則被告戊○○於跌倒後
      清醒時主觀上認定當時應是有踩到物品，依據本案證據資
      料，尚無法推翻其主觀認知乃是基於惡意所為。
    3.末查，依據公務人員因公傷殘死亡慰問金發給辦法第三條
      第一項第三款及第二項規定，本辦法所稱因公殘廢，指因
      在辦公場所發生意外，所稱在辦公場所發生意外，指因在
      處理公務之場所，於辦公時間內，因處理公務而發生意外
      事故。本件被告戊○○之意外事故，確實符合上開要件，
      而起訴檢察官又未能提出積極證據證明被告戊○○當時係
      因腦梗塞個人因素造成跌倒；而就被告戊○○主觀認知其
      踩到不明物品因而跌倒一節，本案相關證據不能積極證明
      被告戊○○前開所述乃客觀上毫無事實根據之惡意指控，
      致其不容就此存有任何懷疑而主張其所認為應得之權益。
      既起訴檢察官認為被告有不實陳述之本案爭點，無證據可
      供積極證明，自不能認為其故意以不實事項使公務員予以
      登載；又本件申請因公殘廢給付及國家賠償義務機關，亦
      即國立臺南啟聰學校及教育部中部辦公室，其於發給證明
      書、審查給付及從事賠償協議時，尚須為實質之審查，以
      判斷其真實與否，依據上開刑事判例要旨，即不能認為被
      告戊○○已觸犯使公務員登載不實事項於公文書罪，既前
      開之罪不能證明，更無所謂行使可言；又被告戊○○確實
      自信其因踩到異物而跌倒，乃向有關單位提出因公殘廢給
      付及國家賠償請求，既不能證明被告戊○○有故意捏造情
      事，尚不能認為被告戊○○即有詐欺取財罪之不法所有意
      圖。
五、綜上所述，依據起訴檢察官所舉證據資料，無從證明被告乃
    故意捏造係踩到類似磁鐵條而在學校樓梯間跌倒一節，復查
    無其他積極證據足證被告戊○○有起訴意旨所指犯行，揆諸
    前開說明，被告戊○○被訴涉犯行使不實公文書以及詐欺取
    財未遂罪，俱不能證明，自應諭知被告戊○○無罪之判決。
據上論斷，應依刑事訴訟法第三百零一條第一項，判決如主文。
本案經檢察官黃信勇到庭執行職務。
中　　華　　民　　國　　96　　年　　9 　　月　　11　　日
　　　　　　　　　刑事第八庭    審判長法　官　彭喜有
                                      法　官　盧鳳田
                                      法　官　李東柏
以上正本證明與原本無異。
如不服本判決應於收受本判後10日內向本院提出上訴書狀，並應
敘述具體理由。如未敘述上訴理由者，應於上訴期間屆滿後20日
內向本院補提理由書狀（均須按他造當事人之人數附繕本）「切
勿逕送上級法院」。
　　　　　　　　      　　　　　　　　書記官　簡湘雲
中　　華　　民　　國　　96　　年　　9 　　月　　11　　日
